最高法院刑事判決　　　　　　　　　　　　　　　九十一年度台上字第二二五七號
　　上　訴　人
　　即 反訴 人　黃文山
　　代　理　人　吳玉山
　　反 訴被 告　黃仁宗
右上訴人因反訴被告誣告案件，不服台灣高等法院台中分院中華民國八十九年一月四
日第二審判決（八十八年度上訴字第一八三六號，自訴案號：台灣台中地方法院八十
八年度自字第一○三號），提起上訴，本院判決如左：
    主  文
上訴駁回。
    理  由
按刑事訴訟法第三百七十七條規定：上訴於第三審法院，非以判決違背法令為理由，
不得為之。是提起第三審上訴，應以原判決違背法令為理由，係屬法定要件。如果上
訴理由狀並未依據卷內訴訟資料，具體指摘原判決不適用何種法則或如何適用不當，
或所指摘原判決違法情事，顯與法律規定得為第三審上訴理由之違法情形，不相適合
時，均應認其上訴為違背法律上之程式，予以駁回。本件原判決以上訴人即反訴人黃
文山在第一審反訴意旨略稱：反訴被告黃仁宗誣指(1)上訴人擔任祭祀公業黃鵬爵（下
稱祭祀公業）之主任管理委員，未將反訴被告列為派下員，任由黃添楠書立切結書具
領反訴被告家族應分配之房份。(2)黃石琳派下之房份因絕嗣倒房，理應歸公，上訴人
任由黃振芳、黃振銓片面書立切結書，侵占該房份及土地分配款新台幣數百萬元，黃
正宗、黃正昌於其父黃振芳死亡後接續侵占該房份之權益。(3)上訴人擔任主任管理委
員期間，未曾召開派下員大會，僅於七十四年九月八日召集各房代表會議，議決賤賣
黃文錦佔住之房地產。(4)上訴人未依七十八年九月三十日管理委員會會議之決議，於
黃春生尚未全部收回祭祀公業所有台中市南屯區○○○段一三五一、一四○三地號土
地之佃農耕作權，即將該地出租予黃春生開設汽車訓練場，迨租約期滿，亦未收回該
筆土地等情。認上訴人涉有背信、侵占、偽造文書、圖利他人等罪嫌而提起自訴云云
，均屬虛構。反訴被告又於八十一年間冒名黃源滄名義，具狀向台灣台中地方法院檢
察署誣告上訴人侵占黃源滄之派下權，因認反訴被告連續涉有刑法第一百六十九條第
一項之誣告罪嫌。經審理結果，認為不能證明反訴被告犯行，因而維持第一審諭知其
無罪之判決，駁回上訴人在第二審之上訴。已詳敘其綜合調查證據之結果，應為無罪
判決之心證理由。復說明：誣告罪之成立，以告訴人所訴被訴人之事實必須完全出於
虛構為要件，若有出於誤會或懷疑有此事實而為申告，以致不能證明其所訴之事實為
真實，縱被訴人不負刑責，而告訴人本缺乏誣告之故意，亦難成立誣告罪名。又祭祀
公業原係以祭祀祖先為目的而設立之獨立財產，因時代變遷，其設立之宗旨已有所更
易。尤其派下子孫因年代久遠，繁衍日眾，遷徙四方，缺乏聯繫，對派下員及派下權
之認定有極大之爭議。近年復因土地價格高漲，派下員對祭祀公業財產之處分心存疑
慮，乃事理之常。茲反訴被告自訴上訴人涉嫌背信、侵占、偽造文書、圖利他人犯行
。第一審就上開(1)(2)(3)部分以追訴權時效業已完成為由，為免訴之判決，(4)部分則以
不能證明犯罪為由，為無罪之諭知，固經第一審判決確定。第查上訴人主張其現有之
房份乃其先父黃火在日據時代向他人購買而來贈與上訴人者。而黃添楠持反訴被告祖
先黃朝陣之賣渡證向上訴人領取土地分配款。黃振芳、黃振銓亦持日據時代賣渡證向
上訴人領取黃石琳派下之房份土地分配款。該等派下權之讓渡既均在日據時代，後嗣
之子孫對於派下權及文書之認證，自有極大之爭議。反訴被告對上訴人處分祭祀公業
之財產心存疑慮，或出於誤會或懷疑有此事實而為申告，雖不能證明其所訴之事實為
真實，縱上訴人不負刑責，而反訴被告本缺乏誣告之故意，自難成立誣告罪名。而王
錦盆、陳黃阿菊、黃林雪等人就祭祀公業所有台中市○○區○○段一三五一、一四○
三地號土地，因有耕地租賃權存在，經祭祀公業管理委員會議決，由派下員黃春生出
價收回上開土地之租賃權後，同意其在上開土地上開設汽車訓練場。因其中有一戶耕
地租賃權尚未收回，上訴人即將該地出租予黃春生，迨租約期滿，亦未收回該筆土地
，已據上訴人及黃春生供證屬實；另證人黃源滄、黃金龍父子亦供謂：黃源滄不識字
，故委託反訴被告撰寫告訴狀告訴上訴人偽造文書、侵占等罪，並親自蓋印等語，則
反訴被告所訴之事實尚非憑空虛構。至祭祀公業管理委員會議決出售、出租房地會議
紀錄，上訴人雖非會議之主席、紀錄，然其為祭祀公業之主任管理委員，該會議紀錄
既有爭議，反訴被告質疑上訴人偽造該等會議紀錄，亦非全然無因。足證上訴人均無
誣告之故意，其被訴誣告犯行尚屬不能證明等語甚詳。所為論斷俱有卷內證據資料足
憑，從形式上觀察，原判決並無違背法令之情形存在。查證據之取捨及證據之證明力
如何，均屬事實審法院得自由裁量、判斷之職權，苟其此項裁量、判斷，並不悖乎通
常一般之人日常生活經驗之定則或論理法則，又於判決內論其何以作此判斷之心證
理由者，即不得任意指摘其為違法，據為提起第三審上訴之合法理由。上訴意旨置原
判決上開明確論斷於不顧，對原審取捨證據及證據證明力判斷之審判職權行使，任憑
已見，再事爭執，漫指原判決違法，然其所指摘者均為單純事實上之爭辯，要非適法
之第三審上訴理由。是上訴意旨所指摘原判決違法情事，顯與法律規定得為第三審上
訴理由之違法情形，不相適合。揆諸首開說明，其上訴為違背法律上之程式，應予駁
回。
據上論結，應依刑事訴訟法第三百九十五條前段，判決如主文。
中      華      民      國    九十一    年      四      月    二十五    日
                              最高法院刑事第四庭
                                  審判長法官  紀  俊  乾
                                        法官  黃  正  興
                                        法官  劉  介  民
                                        法官  陳  東  誥
                                        法官  張  春  福
      右正本證明與原本無異
                                              書  記  官
中      華      民      國    九十一    年      四      月    二十九    日
